【裁判字號】    89,上易,3130
【裁判日期】    900509
【裁判案由】    詐欺
【裁判全文】
臺灣高等法院刑事判決                  八十九年度上易字第三一三０號
    上  訴  人  台灣台北地方法院檢察署檢察官
    被      告  甲○○
    選任辯護人  劉昌崙
                江雅萍
右上訴人，因被告詐欺案件，不服臺灣台北地方法院八十八年度易字第三三一六號，
中華民國八十九年六月五日第一審判決（起訴案號：臺灣台北地方法院檢察署八十八
年度偵字第八五四八號）提起上訴，本院判決如左：
    主      文
原判決撤銷。
甲○○意圖為自己不法之所有，以詐術使人將本人之物交付，處有期徒刑月，如易
科罰金以佰元折算壹日。
    事      實
一、甲○○與乙○○原係好友，多次分別或合資出借現款予日飛有限公司負責人丁○○，以賺取利息，增加收入，自民國八十五年二月十七日起乙○○即已收受丁○○簽發之支票至同年十二月十七日以前，兌現支票達八十四張金額達新台幣（下
    同）二千二百零三萬元，債務人深得乙○○信賴，然八十五年十二月間甲○○已
    獲悉丁○○週轉不靈，承鄭某之託將新簽發之台灣中小企業銀行東台北分行面額
    各五十萬元，到期日八十六年三月十六日支票共九張，擬與先前已交付予乙○○
    未到期之十一張支票共二百九十九萬八千元換票，並抵已先向甲○○借得之一百
    零九萬餘元，甲○○意圖為自已不法之所有，乃欲保其一百零九萬六千一百五十
    五元債款，遂講明丁○○換票意旨，另佯稱另借一百萬零九萬六千一百五十五元
    以湊足四百五十萬元，致乙○○陷於錯誤允予所請，除換票外另將一百零九萬六
    千一百五十五元轉匯甲○○指定帳戶，歷經三月即停付利息九張支票提示均遭退
    票，始知受騙。
二、案經乙○○訴由台灣台北地方法院檢察署檢察官偵查起訴。
    理      由
一、右開事實訊據被告甲○○矢口否認其有詐欺之犯行，辯稱：「伊不知丁○○週轉
    不好，本件換票，另借一百零九萬元之後，在八十六年初才獲悉丁○○退票情形
    ，八十五年十二月十七日匯入伊子洪冠群之款項一百零九萬元，係因該款被告已
    代乙○○支付予丁○○應屬歸墊款，伊亦被丁○○倒帳數百萬元，本件換票毋庸
    以幸福百貨有工程為藉口，朱女與丁○○來往已久並已認識，否則兌現支票何以
    均無被告之背書」云云。
二、本院查：
  (一)被告所詐騙之一百零九萬餘元於八十五年十二月十七日以乙○○名義匯入被告之
    子洪冠群設於萬泰商業銀行營業部00000000000000帳戶有匯款申
    請單影本附偵查卷第五五頁可核，被告亦坦承其事，若該款被告早已先代乙○○
    支付予丁○○，何以被告無從交待該資金流向，顯然以移花接木之詐術所騙得款
    項。
  (二)卷查丁○○在台灣中小企銀東台北分行0000000支票帳戶於八十五年十二
    月十六日第一次存款不足八十六年一月二十四日拒絕往來，此有該分行八八東北
    字第０三三四七號函附原審卷第三十頁可稽。又其在中華商業銀行、聯邦商業銀
    行支票帳戶分別在八十六年一月二十五日、八十六年一月二十四日拒絕往來。可
    徵被告於八十五年二月十七日佯稱另借上開一百零九萬六千一百五十五元時早已
    知悉丁○○週轉有問題。否則該出借款自毋庸轉予乙○○，僅作單純結算換票即
    可，所辯該一百零九萬餘元係代乙○○先行支付而歸墊等情顯乏依據。
  (三)又被告已坦承其丈夫曾國皿曾偕同丁○○到大陸，嗣後丁○○從未返台，丁○○
    八十六年二月一日之停息通知，則由被告所寄發，在在證明被告十分瞭解丁○○
    經濟實況，因此將上開一百零九萬餘元利用換票機會改由乙○○為債權人，被告
    取得現款，實以詐術使人陷於錯誤而詐欺財物，綜上分述事證已足犯行洵堪認定
    。
三、核被告甲○○右開行為係犯刑法第三百三十九條第一項之詐欺取財罪。至於該一
    百零九萬餘元早已由被告出借於丁○○，被告以詐術使不知情之乙○○另行出借
    該現款在丁○○本人不知其情自無成立共犯。原判決認全案四百五十萬元均不成
    立犯罪，依前述各情雖非全乏見地，然既有未當自無可維持，應予撤銷改判。審
    酌被告私心自用，究其犯罪手段、造成危害及犯罪後已由被告前夫代償還一百萬
    元為乙○○所承認（見八十六年偵字第一六四七八號卷第六十五頁反面）爰從寬
    量處如主文第二項所示之刑，併諭知易科罰金之折算標準。
四、公訴意日又略以：被告與潛逃大陸之丁○○共同於八十五年十二月間向乙○○誆
    稱：在幸福百貨有六百萬元帆布工程因丁○○需材料費，致朱女信以為真，收取
    日飛公司所簽發每張五十萬元之支票九張，如數借予被告四百五十萬元，三月後
    即停息，支票均退票追查發現並無大工程只有五萬多元帆布工程始知受騙，認與
    前開論罪部分同為一罪。
  (一)公訴人認被告有此部犯行無非以丁○○係被告外甥，日飛公司僅有五萬多元工款
    竟誆稱六百萬元工程，且有支票影本、通知書影本、止息信函為據。
  (二)訊據被告堅決否認曾以六百萬元工程為由，向乙○○借四百五十萬元，辯稱乙○○亦認識丁○○，二人來往金錢達二千多萬元，所收兌現支票均無被告背書可徵
    二人認識來往頻繁，此次受丁○○之託將未到期之支票總結算加計利息而用九張
    五十萬元之支票換回十一張支票共計二百九十九萬八千元之支票（見偵查卷七十
    二頁支票影本），另一百零九萬元係伊已代乙○○先付丁○○而收墊（此部分已
    論科如前述），總計以五十萬元之九張支票計四百五十萬元交付，本質上係換票
    ，乙○○所述有所不實等語。
  (三)本院查：
    1.並無證據可資證明丁○○係被告之外甥，依原審卷附第八十七頁日飛公司董事
      股東名單並無被告及其夫曾國皿列名其中，而告訴人始終不能證明被告與丁○○有外甥關係。又證人丙○○已於本院結證丁○○與乙○○曾同桌吃飯，而本
      案五十萬元支票共九張存在之前，乙○○與丁○○間即有十張支票高達二百九
      十八萬元兌現記錄均無被告之背書，而長達十月間之來往已兌現金額達二千二
      百零三萬元，兌現支票共八十四張頻繁借貸並無被告之背書，可徵乙○○與丁○○認識，且有金錢直接接洽來往。
    2.依上述各情丁○○如要向乙○○告貸，已不必以工程週轉為藉口，何況本案之
      九張支票係丁○○欲將交付乙○○持有之十一張支票共計二百九十九萬八千元
      換回，尚包括被告上開一百零九萬元部分另計利息四十萬二千元（見偵查卷第
      七十二頁支票影本）由此可徵乙○○取得系爭九張支票除其中一百零九萬餘元
      外，係以之與十一張舊票交換新票，屬民法上之債務更新問題。公訴人就此指
      以工程為詞使被害人陷於錯誤行詐，核與調查所得不符。
  (四)按刑法第三百三十九條第一項詐欺罪，必須行為人自始基於不法所有之意圖，以
    詐術使人交付財物，始能構成，所謂以詐術使人交付，必須被詐欺人因其詐術而
    陷於錯誤，若其所用方法，不能認為詐術，亦不致使人陷於錯誤，即不構成該罪
    。而一般金錢借貸，若非於借款之時即心存將來不償還債務，反使債權人相信其
    信用良好，而借予金錢，則將來因週轉不靈無法償還債務，尚難論以詐欺犯行。
    本案丁○○與告訴人既之前有金錢往來，信用尚屬良好，今以票據換新並加計利
    息既為真實，則扣除上開有罪所指之一百零九萬六千一百五十五元以外部分，乙○○未因換票而有交付財物，自難認係屬詐欺行為，此外又查無積極證據可資證
    明有起訴書所指情形，犯罪尚屬不能證明，因公訴人認與前開論罪事實為一罪，
    自毋庸另作無罪諭知，此部分公訴人上訴尚無可採。
據上論斷，應依刑事訴訟法第三百六十九條第一項前段、第三百六十四條、第二百九
十九條第一項前段，刑法第三百三十九條第一項、第四十一條，罰金罰鍰提高標準條
例第一條前段、第二條判決如主文。
本案經檢察官陳明光到庭執行職務。
中    華    民    國     九十     年        五      月        九        日
                              臺灣高等法院刑事第十八庭
                                  審判長法  官  吳      敦
                                        法  官  林  陳  松
                                        法  官  吳  明  峰
右正本證明與原本無異。
不得上訴。
                                        書記官  李  華  安
中    華    民    國     九十     年        五      月        十        日
附錄：本案論罪科刑法條全文
刑法第三百三十九條第一項：
意圖為自己或第三人不法之所有，以詐術使人將本人或第三人之物交付者，處五年以
下有期徒刑、拘役或科或併科一千元以下罰金。


司法院資訊處製作；財團法人民間司法改革基金會備份。
